【裁判字號】    97,上訴,50
【裁判日期】    970305
【裁判案由】    偽造文書等
【裁判全文】
臺灣高等法院刑事判決                  97年度上訴字第50號
上  訴  人  臺灣宜蘭地方法院檢察署檢察官
上  訴  人
即  被  告  甲○○
上列上訴人因被告偽造文書等案件，不服臺灣宜蘭地方法院96年
度訴字第253號，中華民國96年11月5日第一審判決（起訴案號：
臺灣宜蘭地方法院檢察署96年度偵字第1041號），提起上訴，本
院判決如下：
    主  文
原判決撤銷。
甲○○行使變造私文書，足以生損害於他人，處有期徒刑壹年拾
月。南山人壽保險股份有限公司「平安妙計專案」要保書上「張
珮珮」署押壹枚沒收。
    事  實
一、甲○○自民國（下同）84年1月間起，擔任南山人壽保險股
    份有限公司（下稱南山人壽保險公司）之業務員，負責招攬
    保險及收取保險費等業務，因投資股票及種植高冷蔬菜失敗
    ，竟基於意圖為自己不法所有之犯意，於93年4月間某日時
    ，佯向乙○○招攬投資型保險，於取得乙○○同意後，即於
    93年5月17日，以除提供「好得益變額保險」投資型保險要
    保書1份外，另混入「平安妙計專案」意外險之要保書1份，
    施用詐術，要求乙○○填妥該要保書，致使乙○○誤信係投
    保以澳幣為標的之投資型保險，除於「好得益變額保險」投
    資型保險要保書簽名外，同時於「平安妙計專案」意外險之
    要保書簽名。乙○○於簽署要保書後，誤認其係投保投資型
    保險，陷於錯誤，於同日下午，至彰化商業銀行宜蘭分行匯
    款新台幣（下同）2百萬元至甲○○所開設，位於合作金庫
    商業銀行宜蘭分行（帳號：000000000000  0 號）之帳戶。
    甲○○於詐得上開乙○○所交付之款項後，為免上開情事被
    發現，即基於偽造署押之犯意，於93年5月18 日在不詳地點
    ，於上開「平安妙計專案」意外險要保書業務員姓名欄上，
    偽簽不知情業務員張珮珮之署名，並於同年5 月23日僅持該
    意外險要保書向南山人壽保險公司報件，南山人壽保險公司
    並因而核准意外保險，並核發保單號碼為Ｚ000  000000號之
    意外險保單，甲○○基於行使變造私文書及行使偽造準私文
    書之犯意，於93年6月18日，在其住處，將南山人壽保險公
    司核發之上開保單首頁更改保單號碼、保險種類及金額，變
    造為「好得益變額保險」保單，又將「好得益變額保險」要
    保書貼上用以表徵保單號碼之偽造「Ｚ000  000000」條碼，
    於93年6月間某日，將上開變造之保單及其上貼有偽造之條
    碼之要保書持交乙○○，以取信於乙○○，致生損害於乙○
    ○、張珮珮及南山人壽保險公司對客戶資料管理之正確性。
    嗣經乙○○發覺有異，向南山人壽保險公司查詢後，始悉上
    情。
二、案經南山人壽保險股份有限公司訴請臺灣宜蘭地方法院檢察
    署檢察官偵查起訴。
    理  由
壹、程序方面：
一、被告於89年至92年3月間，連續為業務侵占及偽造文書犯行
    ，經臺灣宜蘭地方法院於94年7月29日判處被告有期徒刑8
    月，緩刑3年確定，有該院94年度羅簡字第86號刑事簡易判
    決在卷可稽，被告本件犯行為93年5月間所犯，與前開業經
    判決確定之犯罪行為時間相距一年有餘，顯非基於同一概括
    犯意，自非前案確定判決效力之所及，本院自得另行審理判
    決。被告於本院審理時辯稱，本件犯行與前開業經判決確定
    之犯行有裁判上一罪之連續犯關係，顯有誤解，合先敘明。
二、按被告以外之人於審判外之言詞或書面陳述，除法律有規定
    者外，不得作為證據；又被告以外之人於審判外之陳述，雖
    不符合同法第159條之1至第159條之4之規定，但經當事人於
    審判程序同意作為證據，法院審酌該言詞陳述或書面陳述作
    成時之情況，認為適當者，亦得為證據。當事人、代理人或
    辯護人於法院調查證據時，知有第159條第1項不得為證據之
    情形，而未於言詞辯論終結前聲明異議者，視為有前項之同
    意，刑事訴訟法第159條第1項及第159條之5分別定有明文。
    查本判決下列所引用之各該被告以外之人於審判外之陳述（
    包含書面陳述），雖屬傳聞證據。被告於原審準備程序時，
    除就告訴人許敏雄於偵查中之指訴，爭執其無證據能力（參
    見原審卷第27頁）外，其餘本判決以下所引證據，當事人於
    原審及本院審理中均表示同意作為證據方法而不予爭執，且
    迄至言詞辯論終結前亦未再聲明異議，本院審酌上開證據資
    料製作時之情況，尚無違法不當及證明力明顯過低之瑕疵，
    亦認為以之作為證據應屬適當，故揆諸前開規定，爰逕依刑
    事訴訟法第159條之5規定，認前揭證據資料均有證據能力。
    至告訴人許敏雄於偵查中之陳述，未依法具結，自無證據能
    力，附此敘明。
貳、實體方面：
一、訊據被告於本院審理時辯稱：伊於93年4月間某日時，向乙
    ○○招攬保險時，確係以投資型之「好得益變額保險」為標
    的，嗣為增加其家庭保障，方同時請其填寫「好得益變額保
    險」、「平安妙計專案」意外險之要保書各1份，並無詐騙
    其保費之意，乙○○將二百萬元保費存入被告帳戶時，因95
    年5月20日南山人壽公司向伊追討伊之前所侵占之其他保戶
    之保費，伊一時無法籌措，始挪用上開款項，是伊之行為應
    係業務侵占。再伊確為乙○○所投保之「平安妙計專案」意
    外險繳納數年保費，而張佩佩係伊之下線，伊自有權於上開
    要保書上簽署張佩佩之姓名，以增加張珮珮之業績，被告係
    基於張珮珮之授權所為，並無偽造署押行為云云。惟查：被
    告甲○○於原審審理中，對於上開犯行均坦承不諱，並經證
    人張珮珮於偵查、原審審理中（參見偵卷第6、7頁96年5月1
    日訊問筆錄、原審卷第82至85頁96年10月22日審判筆錄）證
    述在卷。復有彰化商業銀行匯款單（參見偵卷第16頁）、南
    山人壽保險公司「平安妙計專案」要保書（參見偵卷第17、
    18頁）、被告偽變造之「好得益變額保險」投資型保險保單
    及要保書（參見偵卷第19至30頁）、乙○○所提之致南山人
    壽保險公司申訴書在卷可證。且被告於原審審理時自承：乙
    ○○是要保好得益，沒有要保平安妙計意外險，但我趁乙○
    ○不知道的時候，二份要保書都給他寫，但只送壹份意外險
    的要保書出去（參見原審卷第90頁），顯見被告係利用乙○
    ○簽署投資型保單要保書時，一併將意外險保單要保書混在
    其內，使乙○○一併簽署，本無為乙○○辦理投資型保險之
    意，以此詐術，使乙○○誤認被告已為其辦理投資型單之要
    保手續，陷於錯誤而交付200萬元予被告。且被告自承代乙
    ○○繳納「平安妙計專案」意外險之保費達數年，若果上開
    意外險為乙○○自行投保，豈須由被告代繳保費，益見被告
    確係以欺瞞之方法使乙○○於「平安妙計專案」之要保書上
    簽名，核其行為與詐欺罪之構成要件相符，被告辯稱係事後
    起意侵占云云，尚非事實。再張珮珮固為被告之下線，有授
    權被告於業務上代渠於要保書上署名，惟張珮珮顯未授權被
    告於貼有偽造之保單條碼，經變造之要保書上簽名。故被告
    上開辯解，均難採取，綜上所述，本件事證明確，被告犯行
    堪以認定，應依法論科。
二、被告行為後，刑法業於94年2月2日修正公布，於95年7月1日
    施行。依修正後之刑法第2條第1項規定「行為後法律有變更
    者，適用行為時之法律。但行為後之法律有利於行為人者，
    適用最有利於行為人之法律」。該條係規範行為後法律變更
    所生新舊法比較適用之準據法，其本身無關行為可罰性要件
    之變更，是於刑法修正施行後，應適用該條之規定，為「從
    舊從新」之比較。又該條所稱「法律有變更」，指行為時與
    裁判時之刑罰法律，關於刑罰權規範事項（特別指刑罰權形
    成規範、成罪規範、科刑規範）互有不同內容之規範而言。
    再於比較時應就罪刑有關之共犯、未遂犯、想像競合犯、牽
    連犯、連續犯、結合犯以及累犯加重、自首減輕暨其他法定
    加減原因（如身分加減）與加減比例等一切情形，本於統一
    性及整體性原則，綜其全部罪刑之結果而為比較。本件關於
    新舊法比較適用之說明如下：
  (一)刑法第339 條第1 項本身雖未修正，然該罪有罰金刑之處罰
    ，且自24年7 月1 日施行後即未再修正，依增訂刑法施行法
    第1 條之1 規定，其罰金即應以新臺幣為單位，數額應提高
    30倍。而倘依被告行為時之罰金罰鍰提高標準條例第1 條之
    規定，依法律應處罰金罰鍰者，就其原定數額提高為2 倍至
    10倍。但法律已依一定比率規定罰金或罰鍰之數額或倍數者
    ，依其規定。而依行政院會銜司法院於72年7 月27日發布，
    同年8 月1 日施行，有關刑法定有罰金各條，提高為10倍。
    再者銀元與新台幣之比率為1 比3 。從而前開犯罪條文修正
    前、後罰金最高額應屬相同。惟被告行為時，刑法第33條第
    5 款原規定：「罰金：1 元以上。」，修正後刑法第33 條
    第5 款則規定：「罰金：新台幣1 千元以上，以百元計算之
    。」，將罰金刑提高為新臺幣1 千元以上，且以百元計算，
    比較修正前後規定，修正後刑法第339 條第1 項所規定本刑
    罰金刑之最低額，較修正前提高，依修正後刑法第2 條第1
    項規定，自應以修正前之規定較為有利。
  (二)又按犯一罪而其方法或結果之行為，均在新法施行前者，新
    法施行後，應依新法第2條第1項之規定，適用最有利於行為
    人之法律（同上決議五(三)參照）。被告所犯上述行使變造公
    文書與詐欺罪間，有方法、結果之牽連關係，應論以牽連犯
    ，惟被告行為後，新法業已刪除第55條後段牽連犯之規定，
    茲比較新、舊法結果，以舊法第55條後段從一重處斷相較於
    新法需論以數罪併罰對被告較為有利，故應適用較有利於被
    告之舊法第55條後段之規定。
  (三)本件綜合上揭新舊刑法比較之結果，並本於統一性及整體性
    原則，關於被告所犯刑法之罪，新修正之刑法並未較有利於
    被告，爰一體適用修正前之刑法。
三、核被告所為，對乙○○施用詐術使其誤認有投保投資型保單
    ，而交付被告財物之行為，係犯刑法第339第1項之詐欺取財
    罪。起訴意旨原認被告此部分所為係犯刑法第336條第2項之
    業務侵占罪，業據原審到庭實行公訴之檢察官於96年8月7日
    準備程序時以言詞陳明變更起訴法條在案，並有同年月28日
    提出書面之補充理由書附卷可參（參見原審卷第25頁、40頁
    ），是本院無庸再行變更起訴法條。次按刑法上之私文書係
    以有製作權人所製作，而表彰一定用意之文字記載，保單及
    要保書各為保險人與要保人所製作，以表彰一定之意思表示
    ，自為刑法上之私文書，另要保書上之保單號碼條碼，係基
    於固定程式，利用多種粗細線條排列組合，透過電腦掃瞄解
    讀而辨識其來源，核屬刑法第220條第1項之「準文書」，上
    開要保書由要保人填具經業務員審核後送交保險公司，業務
    員於要保書上簽署姓名用以表示業就要保人填載項目初步審
    核，並無因此而增添、修減要保書記載內容，被告於乙○○
    填寫之「平安妙計專案」要保書上偽簽「張珮珮」署名之行
    為，核屬偽造署押之行為，被告就南山人壽保險公司核發之
    意外險保單就保單上首頁變造保單號碼、保險種類及金額，
    與偽造「好得益變額保險」要保書上條碼編號後，將該保單
    持以行使，交予被害人乙○○。核其此部分所為，係犯刑法
    第339條第1項詐欺取財罪、第216條、第210條、第220條行
    使變造私文書罪、行使偽造準私文書、第217條第1項偽造署
    押罪。被告於「平安妙計專案」要保書上偽造「張珮珮」署
    押，此部分所為係犯刑法第217條第1項偽造署押罪，其偽造
    署押為偽造準私文書、變造私文書之階段行為，其偽造私文
    書、變造準私文書之低度行為亦分別為行使之高度行為所吸
    收，均不另論罪。被告以一行使行為，同時行使變造之私文
    書（保單首頁部分）與偽造之準私文書（保單條碼編號），
    為想像競合犯，應從情節較重之行使變造私文書罪論處。被
    告所犯上開行使變造私文書罪與詐欺取財罪間，有方法目的
    之牽連關係，應從一重依行使變造私文書罪論處。
四、原審據以論罪科刑固非無見，惟(一)被告偽簽張珮珮之署押，
    亦足生損害於張珮珮，原審事實欄漏未認定，尚有疏漏(二)被
    告於原審準備程序時，已就告訴人許敏雄於偵查中之指訴，
    爭執其無證據能力（參見原審卷第27頁），且許敏雄於偵查
    中亦未具結，渠該部分之陳述，自無證據能力，原審仍將之
    引為被告犯罪證據之一，自有違誤。(三)查本件原起訴書已敘
    及，被告偽造張珮珮之署押，涉有刑法第217條之偽造署押
    罪，雖嗣後之補充理由書未再論及，惟公訴人並未為撤回之
    表示，故被告該部分犯行業經起訴，且法條無誤，原審以嗣
    後之補充理由書為準，認公意旨漏未斟酌被告此部分犯行，
    並予變更起訴法條，自有未洽（按縱未敘及亦為被告嗣後之
    偽造私文書犯行之階段行為不另論罪，亦無庸變更起訴法條
    ）(四)原起訴書認被告有於「保單契約內容變更申請書」上偽
    簽乙○○之署押，並填載其之通訊地址變更，以偽造私文書
    ，持之向南山人壽公司報件而行使之，所為涉犯偽造署押及
    行使偽造私文書，雖嗣後檢察官所提之補充理由書未再敘及
    被告該部分犯行，惟亦未為撤回之表示，原審就被告所涉此
    部分犯行，未為有罪、無罪之諭知，自有已受請求之事項未
    判決之違法。檢察官上訴謂被告為圖一己之利，致告訴人公
    司商譽受損、被害人求償無門，原審量刑過輕，被告上訴謂
    本件為前案判決效力所及，並請求從輕量刑云云，雖均無理
    由，惟原判決既有上開可議之處，自屬無可維持，應由本院
    撤銷改判。爰審酌被告僅因本身經濟因素，竟利用職務之便
    而詐騙他人財物，雖於犯後均坦承犯行，惟主張業經判決，
    冀求免訴，顯無悔意，且迄今未能賠償被害人全部財物損失
    ，依其犯罪之動機、目的、手段、犯罪所生之損害，及犯罪
    後之態度等一切情狀，量處如主文所示之刑，以示懲儆。被
    告於「平安妙計專案」要保書上偽造「張珮珮」署名1枚，
    依刑法第219條規定，不問屬於犯人與否，依法宣告沒收之
    。
五、被告於行為後，中華民國九十六年罪犯減刑條例於96年7月4
    日制定公布，於同月16日施行，依該條例第2條第1項第3款
    規定：「犯罪在中華民國九十六年四月二十四日以前者，除
    本條例另有規定外，依下列規定減刑：三、有期徒刑、拘役
    或罰金，減其刑期或金額二分之一。」被告前開行使變造私
    文書犯行、偽造署押犯行、詐欺取財犯行均係在96年4月24
    日以前所犯，惟依同條例第3條第1項第15款規定：「下列各
    罪，經宣告死刑、無期徒刑或逾有期徒刑一年六月之刑者，
    不予減刑：十五、‧‧‧刑法第三百三十九條、‧‧‧。」
    。而按裁判上1罪，如其中1部分為不予減刑之罪，則其據以
    處罰之他罪雖符合減刑規定，仍不得予以減刑（參照司法院
    院解字第3454、3661號解釋）。被告前開犯行雖依行使變造
    私文書罪處斷，惟其宣告刑已逾有期徒刑1年6月，且具有牽
    連關係之裁判上一罪之詐欺取財罪部分，依中華民國九十六
    年罪犯減刑條例第3條第1項第15款為不予減刑之罪，依前述
    說明，本件被告據以處斷之行使變造私文書罪，仍不得予以
    減刑，附此敘明。
六、不另為無罪之諭知：
  (一)公訴意旨略以：被告甲○○為避免偽造張珮珮私文書行為被
    發覺，於95年5月18日明知乙○○之通訊地址未變更，仍基
    於偽造私文書之犯意，於「保單契約內容變更申請書」上偽
    簽乙○○之署押，並填載其通訊地址變更，以偽造私文書，
    持之向南山人壽保險公司報件而行使之，所為涉犯刑法第21
    7條之偽造署押及刑法第216條、第210條之行使偽造私文書
    罪嫌。
  (二)按「犯罪事實應依證據認定之，無證據不得認定犯罪事實」
    ，刑事訴訟法第154條第2項定有明文。經查：公訴人認被告
    另涉有偽造乙○○署押、行使「保單契約內容變更申請書」
    犯行，無非以乙○○於偵查中之指訴、乙○○致南山人壽公
    司之申訴書、「保單契約內容變更申請書」為主要論據，惟
    查：乙○○於偵查中及其致南山人壽公司之申訴書，從未提
    及有被偽造署押情事，且以乙○○為要保人送件之「平安妙
    計專案」意外險要保書（保單號碼Ｚ000000000），其住所
    欄位，係自始為虛偽填載為「五結鄉○○村○○路園新81
    號」（即張珮珮之戶籍地址），嗣後並無提出保險單契約內
    容變更申請書予南山人壽保險公司辦理變更乙○○通訊地址
    乙事，有該公司96年9月11日（96）南壽法字第499號函附卷
    可稽（參見原審卷第49頁）。顯無證據足認被告有公訴意旨
    所指之此部分犯行。惟此依原起訴意旨所載，此部分與業經
    論罪科刑之被告行使偽造私文書犯行有牽連犯之裁判上一罪
    關係，爰不另為無罪之諭知。
據上論斷，應依刑事訴訟法第369條第1項前段、第364條、第299
條，刑法第2條第1項前段、第216條、第220條第1項、第210條、
第217條第1項、第219條、第339條第1項、修正前刑法第33第5款
、第55條，判決如主文。
本案經檢察官曾忠己到庭執行職務
中    華    民    國    97    年    3     月    5     日
                  刑事第九庭審判長法  官  劉景星
                                  法  官  吳啟民
                                  法  官  王敏慧
以上正本證明與原本無異。
如不服本判決，應於收受送達後十日內向本院提出上訴書狀，其
未敘述上訴之理由者並得於提起上訴後十日內向本院補提理由書
（均須按他造當事人之人數附繕本）。
                                  書記官  丁淑蘭
中    華    民    國    97    年    3     月    5     日
附錄本案論罪科刑法條全文：
中華民國刑法第210條
（偽造變造私文書罪）
偽造、變造私文書，足以生損害於公眾或他人者，處5年以下有
期徒刑。
中華民國刑法第216條
（行使偽造變造或登載不實之文書罪）
行使第210條至第215條之文書者，依偽造、變造文書或登載不實
事項或使登載不實事項之規定處斷。
中華民國刑法第217條
（偽造盜用印章印文或署押罪）
偽造印章、印文或署押，足以生損害於公眾或他人者，處3年以
下有期徒刑。
盜用印章、印文或署押，足以生損害於公眾或他人者，亦同。
中華民國刑法第339條
（普通詐欺罪）
意圖為自己或第三人不法之所有，以詐術使人將本人或第三人之
物交付者，處5年以下有期徒刑、拘役或科或併科1千元以下罰金
。
以前項方法得財產上不法之利益或使第三人得之者，亦同。
前二項之未遂犯罰之。


司法院資訊處製作；財團法人民間司法改革基金會備份。
